【裁判字號】    98,上,133
【裁判日期】    981124
【裁判案由】    給付借款等
【裁判全文】
臺灣高等法院臺南分院民事判決           98年度上字第133號
上  訴  人  甲○○
訴訟代理人  劉意  律師
被  上訴人  乙○○
訴訟代理人  陳中堅  律師
上列當事人間因給付借款等事件，上訴人對於中華民國98年6月
10日臺灣雲林地方法院第一審判決（98年度訴字第11號）提起上
訴，本院於98年11月10日言詞辯論終結，判決如下：
    主  文
上訴駁回。
第二審訴訟費用由上訴人負擔。
    事  實  及  理  由
一、被上訴人主張：
  (一)、上訴人於民國96年12月間持原審共同被告柯淑娥所簽發如
      附表編號1、2所示之支票（下稱系爭支票）經背書後，向
      伊調借現金，扣除應給付之利息後共計新臺幣（下同）1,
      676,000元。詎屆期提示竟因存款不足而遭退票。伊曾要
      求上訴人負背書人之責任，請求給付票款，上訴人竟以時
      效消滅為由拒絕付款。爰依消費借貸之法律關係，請求上
      訴人或原審共同被告柯淑娥給付1,765,510元及自97年2月
      18日起至清償日止，上訴人按年息百分之5、柯淑娥按年
      息百分之6計算之利息。【原審判命上訴人給付1,676,000
      元本息，或原審共同被告柯淑娥應給付1,765,510元本息
      ，以上債務如其中一人為給付，在其給付範圍內，另一人
      免給付義務，並駁回被上訴人其餘請求，上訴人就其敗訴
      部分提起上訴，被上訴人及柯淑娥就其敗訴部分則未上訴
      ，已告確定】。
  (二)、聲明：
    1.上訴駁回。
    2.第二審訴訟費用由上訴人負擔。
二、上訴人則以：
  (一)、伊與被上訴人認識多年且相交甚深，伊過去曾向被上訴人
      借款，皆是整數，悉以簽發本票方式，且被上訴人皆以匯
      款方式交付，伊從未拿支票向被上訴人借款。而系爭借款
      係訴外人魏瑞孝持由原審被告柯淑娥開立之支票，向被上
      訴人所借，伊僅介紹並陪同魏瑞孝至被上訴人家中借款而
      已，並未收受借款，與被上訴人並無消費借貸關係存在等
      語，資為抗辯。原審為伊敗訴之判決，尚有未洽，爰提起
      上訴。
  (二)、聲明：
    1.原判決廢棄。
    2.上廢棄部分，被上訴人在第一審之訴駁回。
    3.第一、二審訴訟費用由被上訴人負擔。
三、兩造不爭執事項：
  (一)、系爭支票係吳麥嘗（即原審被告柯淑娥之夫）所簽發借給
      證人魏瑞孝，之後因借貸關係而由被上訴人取得。
  (二)、系爭支票雖係以原審被告柯淑娥名義申請，但吳麥嘗平時
      無須經原審被告柯淑娥同意，即可自由簽發使用該支票。
  (三)、系爭支票背面有上訴人甲○○及證人魏瑞孝之背書。
  (四)、以上事實，並有支票及退票理由單及甲○○所書寫之計算
      式影本等資料附卷足參（見原審卷第5-7頁），並為兩造
      所不爭執，堪信為真實。
四、至於被上訴人主張依消費借貸之法律關係，上訴人應給付伊
    1,676,000元本息等語。然為上訴人所否認，並以前開情詞
    置辯。是本件應審酌者為：(1)、上訴人是否為系爭借款之借
    用人？(2)、系爭借款之金額為何？茲查：
  (一)、上訴人是否為系爭借款之借用人？
    1.查系爭借款證人魏瑞孝於原審98年3月4日言詞辯論期日開
      庭時到庭具結證稱：「原告（即被上訴人）家住斗南，我
      只有去過一次，總共向被上訴人調現二次，都是在96年底
      或97年初借的，金額從20幾萬元到90幾萬元，一共拿4張
      支票去調現，後2張是我表哥吳麥嘗的票，另2張是客戶的
      票，前2張的票有兌現。第二次也就是本次借款，我跟被
      告甲○○即上訴人去被上訴人家裡，但是我在車上，沒有
      下車，是上訴人自己拿我給他的系爭支票到被上訴人家，
      當天是上訴人拿現金到車上給我。當天我有寫計算書給上
      訴人，是在車上寫完後，才由上訴人拿這張計算書及支票
      去被上訴人家借錢等語。」（見原審卷第37頁背面、第38
      、39、41頁）。嗣於98年3月25日言詞辯論期日於原審到
      庭作證時改稱：「大約拿錢前一星期，上訴人帶我去被上
      訴人家，與第一次換票情形相同，我拿支票跟上訴人到被
      上訴人家，由上訴人與被上訴人談票期及利息如何計算，
      拿到錢後才寫計算書，被上訴人應該知道是我要借錢，我
      總共到被上訴人家三、四次，都有看到被上訴人本人等語
      。」（見原審卷第59頁背面、第60頁）。
    2.而核證人魏瑞孝前後兩次之證言差異頗大，經被上訴人質
      疑證人魏瑞孝與上訴人甲○○間可能有串證之嫌，乃聲請
      原審法院向雲林二監函詢證人魏瑞孝之會面情形，查知上
      訴人於原審98年3月4日至98年3月25日前後二次開庭期間
      ，曾於98年3月17日及98年3月23日至雲林二監接見證人魏
      瑞孝，有雲林二監以98年4月9日雲二監戒字第0980001236
      號函及98年4月24日雲二監戒字第0980001510號函檢送之
      接見記錄卡、接見明細表及接見錄音光碟在卷可明（見原
      審卷第73-75、79-80頁）。經原審會同兩造勘驗光碟內容
      ，由兩造所不爭執之錄音譯文可知，上訴人於98年3月17
      日接見證人魏瑞孝時，詢問證人魏瑞孝對系爭借款之經過
      情形是否仍有印象，證人魏瑞孝起初回答：借錢前約一星
      期左右有先拿票去問被上訴人是否同意借款，票是上訴人
      拿去的，證人魏瑞孝並未同行，同行的是第一次借款，不
      是本次借款，嗣經上訴人不斷告知其借款過程應是如何如
      何才對，如魏瑞孝沒有去就不通啦等語；又上訴人於98年
      3月23日接見證人魏瑞孝時，證人魏瑞孝係稱：錢是上訴
      人和被上訴人騎機車相載去領的，領完才拿到車內給證人
      魏瑞孝，他有在車內和被上訴人點頭打招呼。上訴人則交
      待證人要記得我們現在講的，照這樣講等語，證人魏瑞孝
      始附和其說詞，嗣於98年3月25日作證時，變更其證述（
      見原審卷第116-120頁）。參酌上訴人兩次會面證人魏瑞
      孝之談話內容，顯然上訴人確有企圖修正證人魏瑞孝陳述
      之可能，則證人魏瑞孝兩次之證述，應以第一次之內容，
      較為可採。
    3.由此足證，系爭借款實際係由上訴人出面向被上訴人洽談
      借款事宜，嗣並收受系爭借款，證人魏瑞孝並未同行。上
      訴人雖辯稱其只是介紹證人魏瑞孝向被上訴人借款而已，
      但為被上訴人所否認，則本件被上訴人既已將系爭借款交
      由上訴人收受，而上訴人借款時並未表明代理證人魏瑞孝
      之意旨，依舉證責任分配原則，應由上訴人就上開有利於
      己之事實負舉證之責任，惟上訴人無法舉證以實其說，即
      無從為有利於上訴人之認定。再佐以被上訴人於97年10月
      28日以斗南郵局第263號存證信函向上訴人催認系爭二筆
      借款，上訴人亦未向被上訴人主張系爭借款係魏瑞孝所借
      ，上訴人更於系爭支票背書責任時效完成後，又曾委託訴
      外人趙偉成向原審被告柯淑娥索討系爭票款，此經原審被
      告柯淑娥陳述在卷，並提出委託書為證（見原審卷第57頁
      背面、第63頁），上訴人對上開委託書上之簽名為其所寫
      之事實亦無爭執，益證上訴人並非單純擔任系爭借款之介
      紹人而已。
    4.雖上訴人又抗辯其先前向被上訴人借錢，均係提供本票為
      擔保，金額皆是整數，被上訴人也均以匯款方式交付借款
      ，與系爭借款方式明顯不同等語，並提出原審98年度司票
      字第1號民事裁定及存摺為據（見原審卷第22-25頁）。但
      縱使兩造先前之借款係曾以匯款或簽本票之方式為之，並
      不能據此認定兩造間之借款均當然以此方式為之，則借款
      方式為何，與系爭借款究係何人所借之待證事實間無必然
      之關聯性，尚難僅因本次借貸之金額與方式有異於先前上
      訴人向被上訴人借款之方式，即遽認上訴人非本件借款之
      借用人，上訴人此部分之抗辯亦非可採。
    5.上訴人又於原審聲請證人王志誠（即上訴人之子）到庭具
      證稱：我小妹開刀那天晚上約8、9點，我養完豬在休息，
      姑丈及姑姑（指被上訴人及其妻王來玉，然兩造並無親戚
      關係僅係熟識友人之敬稱）等3人到我家，我問他們什麼
      事，他就告訴我父親跳票的事情，我反問他，我父親沒有
      在用票，怎麼會跳票，姑丈告訴我說，當初為了帶你作生
      意，不知道去帶這個養豬，而這個養豬的人要換票，不知
      道為何這張票就跳票，我只是告訴他說，怎麼會這樣，其
      餘都在聊天等語（見原審卷第58頁）。然為被上訴人所否
      認，本院審酌證人王志誠為上訴人之子，其二人有至親關
      係，證述內容難免有偏頗之虞，且證人王志誠並非親自見
      聞系爭借款經過之人，故其證詞不若證人魏瑞孝之證詞可
      採，自難遽採。
    6.上訴人又主張被上訴人之配偶王來玉於原審證稱：「只要
      是錢的問題，我都記得因我都煩惱我們二老日後沒有辦法
      養老，我先生平常都沒有借錢給別人，之前沒有借給甲○
      ○，只有這一次而已，只是將錢撥給他使用，也不是借他
      」云云，用以否認兩造間有借貸關係。然王來玉所證兩造
      間僅此系爭借款，此雖與兩造間有多次借款之事實不符，
      但無法由此推認兩造間當無系爭借款關係存在，應甚明確
      。
    7.至於上訴人與證人魏瑞孝均有於系爭支票背書一節，僅能
      說明系爭支票係由吳麥嘗簽發後交予證人魏瑞孝，再由證
      人魏瑞孝轉交予上訴人，而由上訴人持以向被上訴人調借
      現金，而證人魏瑞孝及上訴人均應負背書人之擔保責任，
      尚無從據以認定系爭借款之借用人究為證人魏瑞孝或上訴
      人至明。基上，系爭借款係由上訴人出面向被上訴人所借
      ，而被上訴人亦係將系爭借款交由上訴人收受，又上訴人
      借款時並未表明係代理證人魏瑞孝借用之意旨，且上訴人
      曾書寫有關金額、利息之計算書則上訴人為系爭借款之借
      用人，應認上訴人與被上訴人間有消費借貸之關係存在，
      堪予認定。
  (二)、系爭借款之金額為何？
    1.按借用人應於約定期限內，返還與借用物種類、品質、數
      量相同之物；給付有確定期限者，債務人自期限屆滿時起
      ，負遲延責任；遲延之債務，以支付金錢為標的者，債權
      人得請求依法定利率計算之遲延利息；應付利息之債務，
      其利率未經約定，亦無法律可據者，週年利率為百分之5
      ，民法第478條前段、第229條第1項、第233條第1項前段
      、第203條分別定有明文。又按金錢借貸契約係屬要物契
      約，因金錢或其他代替物之交付而生效力，故利息先扣之
      金錢借貸，其貸與之本金額應以利息預扣後實際交付借用
      人之金錢為準，該預扣利息部分，既未實際交付借用人，
      自不成立金錢借貸（最高法院29年上字第1306號判例及77
      年度台上字第164號、87年度台上字第1682號、88年度台
      上字第1346判決意旨、最高法院63年度第6次民庭庭推總
      會議決議（三）參照）。
    2.經查，本件被上訴人於96年12月24日自其所有彰化銀行帳
      戶所提領之款項，即被上訴人自認交付上訴人之借款金額
      為1,676,000元，有被上訴人提出之存摺明細附卷可稽（
      見原審卷第9頁），則依上開說明，被上訴人得請求上訴
      人返還之借款本金即應為1,676,000元；又關於遲延利息
      之計算期間，如原判決附表編號1、2所示支票之票載發票
      日為97年1月31日及97年2月17日，足以推知被上訴人與上
      訴人所約定之清償日期，最遲於97年2月17日屆至，故被
      上訴人請求自97年2月18日起至清償日止，按週年利率百
      分之5計算之法定遲延利息，亦無不合。
五、綜上所述，被上訴人依消費借貸契約之法律關係，請求上訴
    人甲○○給付被上訴人1,676,000元，及自97年2月18日起至
    清償日止，按週年利率百分之5計算之利息，為有理由，應
    予准許。原審就該部分為上訴人敗訴之判決，核無違誤，上
    訴意旨指摘原判決不當，求予廢棄改判，為無理由，應予駁
    回。
六、本件事證已臻明確，兩造其餘攻擊防禦方法及所提證據，暨
    未論述之爭點及未經援用之證據，經核於本件判決結果不生
    影響，自無一一詳予論駁之必要，併此敘明。
七、據上論結，本件上訴為無理由，依民事訴訟法第449條第1項
    、第78條，判決如主文。
中    華    民    國    98    年    11    月    24    日
                  民事第一庭    審判長法  官  林永茂
                                      法  官  高明發
                                      法  官  李素靖
上為正本係照原本作成。
如對本判決上訴，須於判決送達後20日內向本院提出上訴狀，未
表明上訴理由者，應於上訴後20日內，向本院提出理由書（須附
繕本）。依法須繳納裁判費並應委任律師為訴訟代理人，始得上
訴。
中    華    民    國    98    年    11    月    24    日
                                      書記官  林鈴香
【附記】
民事訴訟法第466條之1：
(1)對於第二審判決上訴，上訴人應委任律師為訴訟代理人。但上
  訴人或其法定代理人具有律師資格者，不在此限。
(2)上訴人之配偶、三親等內之血親、二親等內之姻親，或上訴人
  為法人、中央或地方機關時，其所屬專任人員具有律師資格並
  經法院認為適當者，亦得為第三審訴訟代理人。
民事訴訟法第466條之2第1項：
  上訴人無資力委任訴訟代理人者，得依訴訟救助之規定，聲請
  第三審法院為之選任律師為其訴訟代理人。
附表：
┌──┬──────┬──────┬──────┬────┬──────┐
│編號│發  票  日  │付  款  人  │票 面 金 額 │支票號碼│提示日（利息│
│    │            │            │（新臺幣）  │        │起算日）    │
├──┼──────┼──────┼──────┼────┼──────┤
│ １ │97年1月31日 │雲林縣土庫鎮│853,221元   │0000000 │97年1月31日 │
│    │            │農會        │            │        │            │
├──┼──────┼──────┼──────┼────┼──────┤
│ ２ │97年2月17日 │雲林縣土庫鎮│912,300元   │0000000 │97年2月18日 │
│    │            │農會        │            │        │            │
└──┴──────┴──────┴──────┴────┴──────┘

司法院資訊處製作；財團法人民間司法改革基金會備份。
